臺灣高等法院刑事判決　　　　　　　　　　　　　九十三年度上訴字第一七八三號
　　上　訴　人　台灣桃園地方法院檢察署檢察官
　　上　訴　人
　　即　被　告　乙○○
　　指定辯護人　李宏文律師
右上訴人因被告殺人案件，不服臺灣桃園地方法院九十二年度重訴字第六一號，中華
民國九十三年五月十八日第一審判決（起訴案號：臺灣桃園地方法院檢察署九十一年
度偵緝字第一○三六號），提起上訴，本院判決如左：
    主  文
上訴駁回。
    事  實
一、乙○○前曾因違反麻醉藥品管理條例案件，經臺灣桃園地方法院於民國八十五年
    十一月二十五日，以八十五年訴字第一二七八號判決判處有期徒刑五月，於八十
    五年十二月二十七日確定，並於八十六年八月二十一日易科罰金執行完畢，仍不
    知悔改。緣乙○○前因其同居人甲○○（業經檢察官另以九十一年度偵緝字第一
    ０三六號為不起訴處分確定）與周廷昌間之男女曖昧情事，曾與周廷昌發生爭執
    而早有嫌隙。九十一年七月十一日上午七時許，周廷昌酒後前往乙○○與甲○○
    位於桃園縣桃園市○○里○○路二四九號八樓之三居所外，欲找甲○○，為免甲
    ○○無法應付，乙○○乃要求甲○○不要出面，由其外出處理，詎乙○○與周廷
    昌二人一言不合，發生爭執，乙○○竟萌生殺人之犯意，持其自不詳處所取得所
    有權人不明之水果刀乙支，接續砍殺周廷昌之頭部、臉部（共有銳器刺創傷四處
    ）、胸部、腹部（共有二處銳器刺創傷）等部位，周廷昌受到攻擊後，雖曾以手
    抵擋並圖反抗，致上肢受有十一處銳器刺創傷，惟仍因無法抵抗而倒地，嗣甲○
    ○見乙○○外出許久未回，且聽聞撞擊聲，乃出外察看，發現乙○○與周廷昌二
    人正在打鬥，遂要求乙○○停手，乙○○見狀，便將前開持之殺人且刀柄、刀身
    已斷裂分離之水果刀棄置現場，返回上址屋內，擦拭、更換衣物後，下樓向大樓
    警衛吳永發表示「有人被殺了，趕快叫救護車」等語，吳永發遂立即打電話叫救
    護車前來救助及報警處理，嗣乙○○在住處大樓外見救護車到場後，即逕自逃離
    現場。周廷昌雖經緊急送醫救治，惟仍因受有多處銳器傷併造成左頸總動脈刺創
    傷，導致大量出血性休克死亡，警方並在現場扣得刀身斷裂之水果刀乙支（刀身
    、刀柄業已分離）。
二、案經桃園縣警察局桃園分局報請臺灣桃園地方法院檢察署檢察官相驗屍體後偵查
    起訴。
    理  由
一、訊據被告乙○○固不否認有於右揭時、地，與被害人周廷昌發生爭執，雙方並發
    生打鬥之事實，惟矢口否認有何殺人之故意及犯行，辯稱：刀子是周廷昌帶來並
    持之砍伊，伊出手搶下，雖刺周廷昌數刀，但僅係要教訓給其好看，且事後有要
    吳永發叫救護車，可見伊並無殺人犯意；又伊係因周廷昌挑釁，受其刺激而殺人
    ，是否屬正當防衛云云。
二、經查：
  (一)被害人周廷昌頭、臉部受有銳器刺創傷四處；胸、腹部有兩處銳器刺創傷，而其
    上肢有十一處之銳器刺創傷，其中雙手即有高達八處，多為防禦性傷害：左手背
    有表淺切割傷兩處；左手掌背面小指下有約零點五公分表淺切割傷一處；右手食
    指有切割傷兩處，各約一公分長；右手中指有切割傷兩處，一條為斜向表淺切割
    傷，長約一點五公分、另一條在中指末端，長約零點五公分；右手小指下方有表
    淺切割傷一處，長約零點五公分，多為防禦性傷害。而致命傷則為被害人左鎖骨
    上方近頸部外側下緣橫向銳器刺創傷一處，長約三公分，而該創傷係從左鎖骨上
    方進入胸腔，傷及左頸動脈，導致大量出血而死亡乙節，業經檢察官督同檢驗員
    、法醫相驗、解剖，並製有相驗筆錄、解剖筆錄、相驗屍體證明書、驗斷書及法
    務部法醫研究所（九一）法醫所醫鑑字第○九九一號鑑定書各乙份，顯見被害人
    係因前揭原因而死亡乙節，應堪認定。
  (二)被告與被害人周廷昌發生打鬥後的過程，據證人即被告之同居人甲○○於偵查中
    證稱：伊與被害人周廷昌原本是同事，九十一年五月開始交往，同年七月要分手
    ，案發當天凌晨被害人撥打伊手機找伊，伊掛斷電話後，即有人按門鈴，伊不開
    門，便有人踹門，被告怕伊危險，叫伊不要出去，而自己出去看，伊留在屋內，
    原本沒有聽到聲音，隔了十分鐘，伊聽到撞擊聲，沒有聽到對罵，伊便出去看，
    看到被告與被害人打成一團，二人身上都有血，伊要他們二人分開，被告回房後
    ，被害人要走，但跌倒在地，伊回房拿行動電話時，被告在換衣服，伊對被告說
    被害人流血了，被告沒說什麼便離開等語在卷。由證人甲○○上開所證可知，(1)
    被告乙○○、證人甲○○及被害人周廷昌間存有三角關係之感情問題，惟當天周
    廷昌要找的對象係甲○○，乙○○擔心甲○○之安危要甲○○留在屋內，自己卻
    開門單獨面對周廷昌，茍如周廷昌當日係要來挑釁找麻煩，被告擔心甲○○或自
    己之安危，應係留在屋內報警或找社區警衛處理，豈有自己外出獨自面對之理，
    顯然被告當時並無畏懼之感，且要單獨與周廷昌面對面解決該三角關係之感情問
    題。(2)被害人頭、臉、胸、腹及上肢等部位所受之傷，如前所述可謂甚為嚴重；
    反觀被告於原審審理時供稱：其僅受有左手掌劃傷之傷害，係自行前往藥房買藥
    敷等語；於本院審理時供稱：伊手、頭受有傷害，並未到醫院醫治，無法證明受
    傷之情形云云。顯然被告傷勢不重，不需經過醫生之診治自行敷藥即可。可見被
    告與被害人之傷勢輕重懸殊。(3)被害人當日要找的對象係甲○○而非被告，被告
    選擇要甲○○留在屋內將門關上，自己外出面對被害人，而非報警或請警衛處理
    ，顯見其有要解決與被害人間之紛爭之決意；倘確如被告所辯：「係被害人持刀
    前往尋釁，伊徒手欲搶被害人所持刀械」，則被告與被害人纏鬥十餘分鐘之過程
    中，被告雙手理當出現因試圖搶下被害人手持之刀械而受傷之情形，惟被告不僅
    未受明顯傷害，反而係被害人手掌、手指等部位受有十餘處屬防禦性傷害之割傷
    ，被害人之頭、臉、胸、腹等部位亦受有多處銳器刺創傷，甚且因銳器自被害人
    左鎖骨上方近頸部外側下緣橫向刺入，深約三公分，創傷進入胸腔，傷及左頸動
    脈，導致大量出血而死亡，業如前述，顯見被害人係用手抵擋及防衛被告所持刀
    械之攻擊，始導致被害人手部受有多處防禦性傷害。又依被害人所受之上開銳器
    刺創傷及受傷部位觀之，應係被告持刀械故意刺擊所致。是前開水果刀為被告攜
    帶持用，而非被害人攜帶前往，被害人於右揭時地乃係處於防禦而非攻擊之地位
    ，至為灼然。被告所為其當時搶下被害人所持之刀械，雖刺其數刀，但僅係要教
    訓給其好看，並非要殺害被害人之辯解，不足採信。(4)證人甲○○經原審及本院
    傳訊，均因甲○○遷移住所而未能到庭作證（原
    十號四樓，於九十三年三月十八日被逕自遷往同鎮○○路五十三號台北縣鶯歌鎮
    戶政事務所，有電話紀錄附於原審卷第一一七頁及
    因其於偵查中之上開證言已甚為明確，本院認已無傳訊之必要，附此敘明。
  (三)被害人致死之刀傷係由左鎖骨上方部位，由上而下進入胸腔，刀傷入口位於近頸
    部外側下緣，此有前揭鑑定書附卷可佐，審酌該傷口之長度、深度，實非誤傷所
    致，而應係他人蓄意持刀由上往下猛力刺殺所造成，佐以該致命傷所在位置恰好
    位於頭部與肩膀之間，衡諸經驗法則，縱被害人確有自行跌倒之情形，則除非前
    開刀械能垂直立於地面，否則，實難想像有何方式足使前開刀械在被害人仆倒之
    際，恰好自被害人之左鎖骨上方部位穿刺頸部，而形成刀傷由上而下深入胸腔之
    刺創傷，況前開刀械之刀身長約八、九公分，此有相片乙張（見九十一年度偵字
    第一三九０一號卷宗第二十頁上方照片）附卷可參，若確係被害人不慎滑倒，則
    以被害人之體重及其下仆之力道，豈有僅形成三公分刀傷之可能，顯見被害人左
    鎖骨上方部位之致命傷，應係被告持刀猛力刺殺所造成。是被告於原審所辯「被
    害人有跌倒二次，可能因此造成死亡」云云，核與常情有違，亦無足信。
  (四)被告持水果刀，多次朝被害人之頭、臉、胸、腹等部位刺殺，依被告所持兇器及
    其攻擊之部位視之，上開部位均屬人體要害，對此部位攻擊本足取人命，乃一般
    人熟知之常識，被告豈有不知之理，參以案發現場之樓梯口、樓梯間、電梯間等
    處，均佈滿大片血跡，電梯門、牆壁留有多處血跡噴濺痕跡，留在電梯口之刀柄
    及刀身亦有血跡，另被告住處留有其更換下來沾有被害人血跡之衣、褲各乙件，
    浴缸內亦殘留血跡，此有現場照片十二幀（見九十一年度偵字第一三九０一號卷
    宗第二十一至二十六頁）及內政部警政署刑事警察局九十一年八月二十三日刑醫
    字第○九一○一九三二○○鑑驗書乙份（見九十一年度偵緝字第一０三六號卷宗
    第一一三頁至一一六頁）在卷可參，顯見被告在回到住處更換衣物之際，當可察
    覺被害人已受有嚴重傷害，倘被告確係於鬥毆中不慎誤傷被害人，被告自應儘速
    將被害人送醫救治，豈有自行返家擦拭、更換衣物後，無視於倒臥血泊中之被害
    人性命安危，逕自下樓對證人吳永發表示有人被殺，央請代為呼叫救護車後，獨
    自離開現場之理；另參諸被告持以行兇之水果刀，刀柄、刀身上均沾有被害人之
    血跡，刀身恰好從刀身與刀柄連接處斷裂，此種斷裂應非刀械自然掉落地上所能
    造成，顯係持刀之人以刀猛力砍刺某項物體，因用力過猛才造成之現象，由此亦
    足見被告下手之狠，殺意之堅，則被告主觀上對其揮刀砍殺被害人，將招致被害
    人死亡之結果，自有明確認識，其仍執意為之，佐以上開該水果刀應係被告攜往
    行兇所用及被告係出於主動攻擊之認定，益徵被告主觀上確有持刀殺死被害人之
    故意甚明，該等行為亦不該當刑法正當防衛之需出於對現時不法之侵害，而出於
    防衛自己或他人權利之要件。是被告所為伊事後有要吳永發叫救護車，可見伊並
    無殺人犯意，又伊係因周廷昌挑釁，受其刺激而殺人，屬正當防衛云云等之所辯
    ，要屬事後卸責之詞，委無足採。另辯護人請求將行兇用之水果刀送請鑑驗其上
    有無被害人之指紋，以明該刀是否為被害人所攜往現場；按該刀扣案後送請鑑定
    結果，沾有被害人之血跡等情，已如前所述，惟因送驗流程之疏失，現該刀未能
    尋獲置於何處，有桃園縣警察局桃園分局九十三年十月十日桃警分刑字第○九三
    一○五○九九七號函附卷可考，致本院無從依辯護人所請將該刀送請鑑定。然該
    刀既係被告持之殺害被害人之用，除其上沾有被害人之血跡及被告之指紋外，即
    便留有被害人之指紋，亦有可能係被害人抵抗時手指曾碰觸該刀所致，尚無從因
    此認定該刀就係被害人攜往行兇之用，是該刀能否驗出，以及有無留有被害人之
    指紋，本院認無必要，亦附此敘明。
  (五)被告於案發後下樓，有央求警衛代為叫救護車等情，雖據證人即警衛吳永發於警
    詢、偵查中及原審審理中證述明確，核與證人莊明旭於偵查中之證述情節相符，
    惟被告除向證人吳永發表示「有人被殺了，趕快叫救護車」等語外，未主動在偵
    查機關尚未查知犯罪嫌疑人前，向警方表明其為下手行兇之人，進而接受裁判，
    反於案發後即逃離現場，嗣經臺灣桃園地方法院檢察署通緝後始於九十一年十二
    月十一日下午四時十分許，為警在雲林縣斗六市○○路五十五巷四十九號之一緝
    獲乙節，業據被告供述在卷，並有臺灣桃園地方法院檢察署九十一年十一月十二
    日桃簡守偵露緝字第三二三四號通緝書及嘉義縣警察局民雄分局解送人犯報告書
    各乙紙附卷可稽，是以，被告並未於主動表明其為犯罪嫌疑人並於事後接受裁判
    之行為，核與刑法第六十二條所定「自首」要件不符，亦附此敘明。
  (六)綜上所述，本件事證明確，被告所為之辯解均不足為採，被告犯行堪予認定，應
    予依法論科。
三、核被告所為，係犯刑法第二百七十一條第一項之殺人罪。又被告前曾因違反麻醉
    藥品管理條例案件，經臺灣桃園地方法院於民國八十五年十一月二十五日，以八
    十五年訴字第一二七八號判決判處有期徒刑五月，於八十五年十二月二十七日確
    定，並於八十六年八月二十一日易科罰金執行完畢等情，有臺灣桃園地方法院檢
    察署刑案資料查註紀錄表及本院被告全國前案紀錄表各乙份在卷可稽，並經本院
    調閱臺灣桃園地方法院檢察署八十六年度執字第○○三二一二號執行卷宗核屬無
    誤，被告稱其於八十五（六）年五月即已執行完畢，不屬累犯云云，顯有誤會，
    附此敘明。其於受有期徒刑執行完畢後，五年內再犯本件有期徒刑以上之罪者，
    為累犯，應依刑法第四十七條規定，加重其刑。至被告犯罪使用之水果刀乙支（
    雖扣案但目前下落不明），業據被告否認為其所有，並經證人甲○○於偵查中證
    稱：不知水果刀何來等語在卷，且無積極證據證明該支水果刀為被告所有之物，
    又非違禁物，本院無從併予沒收，附此敘明。
四、原審認被告罪證明確，依刑法第二百七十一條第一項、第四十七條，審酌被告因
    與被害人間有嫌隙而起意殺人，且造成被害人死亡之結果，被告犯罪之手段實屬
    殘忍及被告之素行、品行、智識程度、犯罪後矢口否認之態度等情狀，併審酌被
    告係因被害人主動前來挑釁，受其刺激而起意殺人，會發生殺人結果恐非其事先
    所得預料、被告事後確有要證人吳永發代為叫救護車等情及公訴人具體請求判處
    被告無期徒刑過重，量處被告有期徒刑十三年，認事用法並無不當，量刑亦稱妥
    適，檢察官以原審量刑過輕，被告以兇刀非其持至現場，並無殺人犯意等提起上
    訴，均為無理由，應予駁回。
據上論斷，應依刑事訴訟法第三百六十八條，判決如主文。
本案經檢察官沈世箴到庭執行職務。
中　　　華　　　民　　　國　　九十三　　年　　十一　　月　　二十三　  　日
                              臺灣高等法院刑事第二十一庭
                                  審判長法  官  葉  騰  瑞
                                        法  官  莊  明  彰
                                        法  官  劉  壽  嵩
右正本證明與原本無異。
如不服本判決，應於收受送達後十日內向本院提出上訴書狀，其未敘述上訴之理由者
並得於提起上訴後十日內向本院補提理由書（均須按他造當事人之人數附繕本）。
                                        書記官  廖  婷  璇
中　　　華　　　民　　　國　　九十三　　年　　十一　　　月　　二十三　　日
附錄：本案論罪科刑法條全文
刑法第二百七十一條：
殺人者，處死刑、無期徒刑或十年以上有期徒刑。
前項之未遂犯罰之。
預備犯第一項之罪者，處二年以下有期徒刑。
